【裁判字號】    97,訴更,4
【裁判日期】    970903
【裁判案由】    第三人異議之訴
【裁判全文】
臺灣臺中地方法院民事判決  97年度訴更字第4號
原      告  保證責任台中縣湖南合作農場
法定代理人  甲○○
訴訟代理人  徐鼎賢    律師
被      告  乙○○○
訴訟代理人  邱華南    律師
            林坤賢    律師
上當事人間第三人異議之訴事件，本院95年度訴字第3116號裁定
後，經臺灣高等法院臺中分院發回更審（96年度抗字第426號）
，本院於民國97年8月13日言詞辯論終結，判決如下：
    主      文
被告應將坐落臺中縣烏日鄉○○○段第七四二地號，地目建，面
積三五二平方公尺之土地全部，經臺中縣大里地政事務所於民國
九十年三月二十一日，以買賣為原因所為之所有權移轉登記塗銷
，回復為原告所有。
原告其餘之訴駁回。
訴訟費用由被告負擔。
    事實及理由
壹、程序方面
一、按訴狀送達後，原告不得將原訴變更或追加他訴。但有下列
    各款情形之一者，不在此限：二、請求之基礎事實同一者。
    七、不甚礙被告之防禦及訴訟之終結者。民事訴訟法第255
    條第1項第2、7款定有明文。本件原告起訴時以共同侵權行
    為為原因，聲明請求被告應將坐落臺中縣烏日鄉○○○段第
    742地號，地目建，面積352平方公尺之土地（以下簡稱系爭
    土地）全部，於民國（下同）90年3月21日，於台中縣大里
    地政事務所，以買賣為原因所為之所有權移轉登記，應予塗
    銷，回復為原告或原告賴金陵及其他保證責任臺中縣湖南合
    作農場場員全體繼承人共有。於訴狀送達後，基於同一基礎
    事實，迭追加不當得利與所有權之法律關係，並變更聲明為
    聲明請求被告應將系爭土地全部，於90年3月21日，於台中
    縣大里地政事務所，以買賣為原因所為之所有權移轉登記，
    應予塗銷，回復登記為原告所有。核係基於同一基礎事實，
    且本院認不甚礙被告之防禦及訴訟之終結，應予准許，合先
    敘明。
貳、實體方面
一、原告部分：
  (一)系爭土地屬原告所有，原告因久無業務，經台中縣政府以61
    年7月18日府癸合社字第72673號公告解散在案。詎原告之前
    理事主席劉水於89年4月3日死亡後，訴外人劉枝銓（即劉水
    之孫、被告之女婿）協同被告偽以湖南合作農場場員之身分
    ，由訴外人劉枝銓於89年6月30日召開臨時場員大會，會中
    並選任其為清算人，嗣經台中縣政府以89府社行字第201917
    號函以：「因該次大會未依合作社選舉罷免辦法第12條規定
    清查場員資格，應視同座談會，仍請依合作社法第46條、第
    47條規定重新召開臨時場員大會，……再行送府研擬辦理。
    」回覆後，訴外人劉枝銓竟仍未依規定清查場員資格，而以
    湖南合作農場場員之身分，持盜蓋有湖南合作農場圖記之前
    述臨時偽場員大會簽到名冊及會議記錄影本，據向鈞院聲請
    選派其為清算人，鈞院因而以89年度司字第128號裁定選任
    訴外人劉枝銓為原告之清算人。訴外人劉枝銓旋於90年2月2
    6日以原告清算人之身分，代理原告與被告簽訂系爭土地之
    買賣契約，將系爭土地賤價出售予被告，並於90年3月21日
    完成所有權移轉登記，其買賣價金約定為新台幣 (下同)9,2
    60,000元，實付6,260, 000元，另尾款3,000,000元於不能
    交付房屋時，充作違約金。
  (二)惟訴外人劉枝銓並未將原告之剩餘財產分配與場員賴金陵及
    其他前場員何連、魏寶、楊金字、何長毛藤及洪火財等之繼
    承人甲○○ (其中甲○○並受讓場員楊萬曆、李朝陽之場員
    權利)、何慶堂、何秋棟、魏坤森、魏曾阿琴、魏吳滿女、
    楊茂春、楊溪泉、楊大河、何炳煌、何志欽、何文雄、洪朱
    及洪文龍全體 (下稱賴金陵等14人)，反而將所得價金全
    數分配予包含自己在內之不具真實場員資格之訴外人陳劉霜
    香、吳秀美、陳天興、劉陳淑女、許志斌、劉席禎（原名劉
    月盆）、許志宏、陳志文、劉許明淑、戴靜端、劉欽榮、陳
    志河、戴碧惠、林雅萍、許尤秀鳳、林惠美、陳志豐、戴煥
    恩、胡淑芬、李杏雯、許志忠、劉欽華、陳林玉美、許進番
    、劉進堂、戴陳淑媛、戴文賢、陳天生等29人（下稱劉枝銓
    等29人）。另訴外人劉枝銓明知原告於台中縣政府尚有建築
    改良物自動拆除獎勵金108,405元，竟未領取分配，其清算
    程序尚未終結。詎訴外人劉枝銓仍向鈞院呈報清算完結，並
    經鈞院以92年度司字第191號確認清算完結，此均經台灣高
    等法院台中分院96年度抗字第426號裁定審認在卷。
  (三)嗣賴金陵等14人，於94年間向鈞院提起94年度訴字第1089號
    確認場員資格存在及不存在之訴，嗣經台灣高等法院台中分
    院94年度上字第297號判決、最高法院96年度台上字第1221
    號判決確定：確認賴金陵對湖南合作農場之場員資格存在；
    確認劉枝銓對湖南合作農場之場員資格不存在。另劉枝銓亦
    因於89年6月30日盜蓋湖南合作農場圖記於前述臨時場員大
    會簽到名冊及會議記錄等犯行，而經台灣高等法院台中分院
    94年度上訴字第1665號刑事判決，以連續行使偽造私文書罪
    判處有期徒刑6月。
  (四)原告之場員賴金陵於94年5月14日召開臨時場員大會，經賴
    金陵等14人選任甲○○為清算人。賴金陵與甲○○另聲請鈞
    院選定清算人，並經鈞院以96年度聲字第1752號裁定選派甲
    ○○為清算人。甲○○與賴金陵並於95年8月3日具狀向鈞院
    聲請撤銷前述89年度司字第128號選派清算人事件裁定，經
    鈞院95年度聲字第1728號裁定及台灣高等法院台中分院96年
    抗字第290號裁定撤銷前述89年度司字第128號裁定選任訴外
    人劉枝銓為原告之清算人，並經裁定確定。是訴外人劉枝銓
    並非原告之清算人，其以原告清算人名義代理原告所為之清
    算程序並不合法，其代理原告將系爭土地出售與被告之債權
    行為及移轉系爭土地所有權之物權行為，均為無權代表 (理
    )，原告均不予承認。且鈞院89年度司字第128號民事裁定選
    任訴外人劉枝銓為清算人，係因訴外人劉枝銓偽造文書、虛
    構事實詐騙所誤陷，非原告本身行為所致，原告並無表見行
    為，無表見代理規定之適用。則訴外人劉枝銓無權代理原告
    與被告就系爭土地所為之債權及物權行為，均屬無效，原告
    仍保有系爭土地之所有權。訴外人劉枝銓與被告之所為，係
    共謀侵害原告之財產權，構成共同侵權行為及被告因而取得
    系爭土地所有權，並無法律上之原因屬不當得利，縱使侵權
    行為之損害賠償請求權已經罹於時效而消滅，依民法第197
    條第2項之規定，不當得利請求權在5年內仍可行使之。爰依
    據民法第118條第1項、第185條、第213條第1項、第197條第
    2項、第179條、第767條之規定訴請被告塗銷就系爭土地所
    為之權利移轉登記。
  (五)訴外人劉枝銓與被告間就系爭土地所為所有權移轉之物權行
    既屬無效，原告方為系爭土地之所有權人，詎被告前以系爭
    土地所有權人身分，向鈞院對系爭土地之承租人提起拆屋交
    地之民事訴訟，獲得勝訴判決確定，並以之為執行名義，向
    鈞院民事執行處聲請拆屋交地之強制執行，經鈞院以95年度
    執字第41654號受理在案，意圖排除原向原告承租系爭土地
    之承租人林秀元等人繼續租用系爭土地，以達其處分系爭土
    地之目的，原告就系爭土地有足以排除強制執行程序之所有
    權，爰依強制執行法第15條規定提此第三人異議之訴。
  (六)並聲明求為判決：1.被告名下坐落臺中縣烏日鄉○○○段
    742 地號土地、建、面積352 平方公尺土地全部，於90年3
    月21日以買賣為原因所為所有權移轉登記應予塗銷，回復登
    記為原告所有。2.鈞院95年度執字第41654 號被告與債務人
    林秀元等人間拆屋交地強制執行事件所為強制執行程序應予
    撤銷。
二、被告部分：
  (一)原告之成立字號為「中合農字第14號」，而台中縣政府61年
    7月18日府癸合社字第72673號公告 (以下稱系爭公告)中命
    令解散者為「合農字第24號」保證責任台中縣湖南合作農場
    。依成立登記證字號得知，台中縣政府於61年7月18日以系
    爭公告命令解散之農場，與本案之原告顯非同一。
  (二)如認原告業經系爭公告命令解散在案，惟該解散命令從未送
    達原告之前任法定代理人劉水，且劉水自出生至89年4月3日
    過世為止，從未遷移住居所，無不能送達之情事，台中縣政
    府竟不為送達而逕為公告命令解散，如何謂公告「命令解散
    」之行政處分已生效。再法人之「命令解散」為有相對人之
    行政處分，台中縣政府依行政程序法第75條規定為之，亦屬
    違法。退步言之，縱系爭公告於61年7月18日所為，並不適
    用行政程序法（行政程序法於88年2月3日公布，於90年1月1
    日始施行）之規定，然台中縣政府以公告為「命令解散」，
    依最高行政法院依最高行政法院54年判字第266號判例意旨
    得知，該公告「命令解散」依法並不生任何法律效力。且系
    爭公告中對原告成立字號有顯然之錯誤已如上述，亦即系爭
    農場變更登記證所記載之成立登記字號，確實與公告內容不
    符，依最高行政法院53年判字第48號判例意旨亦認為：「錯
    誤之公告，對原告自難發生效力。」據此系爭公告「命令解
    散」不生任何法律效力。
  (三)訴外人劉枝銓係經鈞院以89年司字第128號裁定選任為原告
    之清算人，且原告業已清算結終並經清算人陳報法院，經鈞
    院以92年司字第191號清算完結事件准予備查在案，原告之
    法人格業已消滅。又賴金陵等人曾向鈞院提起94年度訴字第
    1912號確認劉枝銓清算人法律關係不存在之民事訴訟，請求
    ：1.確認鈞院89年司字第128號裁定，選派保證責任臺中縣
    湖南合作農場清算人事件之清算自始無效。法人財產與法人
    格依法原狀存在之利益主張。2.鈞院89年司字第128號裁定
    所選派清算人自始無效），經鈞院判決駁回，於95年5月3日
    判決確定。本件原告仍主張清算人資格不存在及法人人格仍
    存在，則其主張顯無法律上理由。準此，原告因清算完結，
    法人人格歸於消滅。至於鈞院95聲字第1917號裁定在原告業
    已清算結終並陳報法院，經鈞院以92年司字第191號清算完
    結事件准予備查在案後提起，等於是在無非訟事件之下撤銷
    選派清算人之裁定，且對已經逾越抗告期間之裁定，竟仍隨
    時予以撤銷，有損非訟事件裁定之確定性，為違法裁定。縱
    認鈞院95聲字第1917號裁定合法，其效力亦不溯及既往，且
    94年訴字第1912號判決尚未因95聲字第1917號裁定而被提起
    再審廢棄之前，其既判力應受尊重，故訴外人劉枝銓所為之
    清算仍有效力，原告已經訴外人劉枝銓清算完結而消滅。
  (四)訴外人劉枝銓所為之清算既然仍合法有效，被告向有代表權
    之劉枝銓買受系爭土地，其債權行為與移轉所有權之物權行
    為均有效力，台灣高等法院台中分院94年度上字第297號判
    決雖認定訴外人劉枝銓與被告之場員關係不存在，係以被告
    及劉枝銓非創社社員，未完成合作社法第14條第1、2項所規
    定之入社程序為理由，然被告既於前理事劉水尚在任時加入
    原告為場員，縱使劉水未完成合作社法第14條之法定程序，
    原告亦不得主張被告及劉枝銓當年加入為新場員之行為自始
    不存在。且由本件前案 (95年度訴字第3116號)判決上訴第2
    審之96年上字第222號判決理由中提及，原告之清算程序因
    訴外人劉枝銓將系爭土地價款分配與非場員之劉枝銓等29人
    ，並有部分剩餘財產尚未分配完畢，難認清算業已完結。可
    知原告所受之損害為分配與非場員之剩餘財產，而非本案之
    系爭土地，亦即系爭土地之買賣與處分，並無無權代理之問
    題。
  (五)綜上，訴外人劉枝銓及被告既於前理事劉水在任時加入原告
    為場員，而系爭公告之解散命令既為劉水所不知悉，依民法
    第107條之規定，原告即不能主張被告非其場員。且劉枝銓
    經鈞院以89年司字第128號裁定選派為湖南農場之清算人在
    案，而湖南農場業已清算結終並陳報法院，經鈞院以92年司
    字第191號清算完結事件准予備查在案。則被告向有清算人
    資格之劉枝銓購買原告之土地，其買賣契約及所有權移轉之
    物權行為均屬有效，非無權代理，縱使認劉枝銓係無權代理
    ，依民法第107條、第169條之規定，原告本身亦應負表見代
    理之責任。更何況原告已於本案前審 (95年度訴字第3116
    號)中簡化爭點時，業已不爭執「劉枝銓經本院以89年度司
    字第128號民事裁定選派訴外人劉枝銓為清算人後，即代理
    原告於90年2月26日與被告簽訂系爭土地買賣契約，將系爭
    土地出售予被告，並於90年3月21日完成所有權移轉登記，
    其買賣價金約定為9,260,000元，實付6,260,000元，另尾款
    3,000,000元於不能交付房屋時，充違約金。」之事實，可
    見原告以自認其與被告間之買賣契約係由訴外人劉枝銓代理
    為之，原告應受自認之拘束。從而，劉枝銓依法清算原告之
    財產，而被告依一般商業程序購買並受讓原告之系爭土地，
    並無任何不法，不該當共同侵權行為之要件，縱認系爭土地
    之買賣與所有權移轉行為構成共同侵權行為，因系爭行為於
    90年3月21日即已終了，依民法第197條之規定，逾越92 年3
    月21日，時效期間已經屆滿，被告自得依法主張消滅時效之
    抗辯而拒絕賠償。
  (六)末由原告起訴狀附土地謄本得證，系爭土地之所有權人為被
    告，原告並無任何權源可以提起本訴。次查，湖南合作農場
    因被命令解散，而進行清算程序，清算人亦依法變賣湖南合
    作農場財產，被告乃依正常買賣程序而取得系爭土地所有權
    。據此，縱使原告之本案主張全部屬實，原告等亦不得提起
    本件異議之訴。蓋原告等就算確實為湖南合作農場場員，原
    告等亦應依場員之法律關係向適格之當事人予以請求。
  (七)綜上所述，原告之訴顯然不合法。等語，茲為抗辯。並聲明
    求為判決駁回原告之訴。
三、兩造不爭執之事實：
  (一)系爭土地所有權人曾於89年7月21日由原登記之「湖南合作
    農場」更正為「保證責任臺中縣湖南合作農場」。
  (二)訴外人劉枝銓前曾聲請本院為原告選派清算人，經本院以89
    年度司字第128號民事裁定選派訴外人劉枝銓為清算人後，
    即代理原告於90年2月26日與被告簽訂系爭土地買賣契約，
    將系爭土地出售予被告，並於90年3月21日完成所有權移轉
    登記，其買賣價金約定為9,260,000元，實付6,260,000元，
    另尾款3,000,000元於不能交付房屋時，充違約金。
  (三)訴外人劉枝銓聲請本院為原告選派清算人事件，本院以89年
    度司字第128號選派訴外人劉枝銓為清算人之裁定，嗣經本
    院以95年度聲字第1728號、96抗字第290號撤銷原裁定並駁
    回訴外人劉枝銓之聲請，並裁定確定。
四、本件兩造主張之爭執事項為：台中縣政府61年7月18日系爭
    本公告命解散之湖南合作農場「合農字第24號」與原告是否
    為同一法人？如係原告該解散公告之效力？原告是否已清算
    終結，其法人人格已否消滅？訴外人劉枝銓以清算人身分，
    代理原告與被告間於90年2月26日及90年3月21日就系爭土地
    所為買賣之債權行為及所有權移轉之物權行為之效力？原告
    得否請求被告塗銷就系爭土地所為之所有權移轉登記？及原
    告所提第三人異議之訴，是否有訴之利益？茲分敘如后：
  (一)台中縣政府61年7月18日系爭公告命令解散之湖南合作農場
    「合農字第24號」與原告是否為同一法人？
  1.按原告主張原告業經系爭公告命令解散之情，已據原告於發
    回前之訴訟程序提出提出內政部92年11月13日內授中社字第
    092000543號函（見本院95年度訴字第3116號卷第1宗第178
    、179頁）及台中縣政府公告等影本在卷可按（見同上卷第1
    宗第239、240頁）。又依本院95年度訴字第3116號卷內所附
    台中縣政府50年7月8日府生金丙字第413161號函所載受文者
    ：「湖南合作農場」 (見同上卷第1宗第175頁)，而隨函檢
    發之縣合更字第91號變更登記證場名載為：「保證責任台中
    縣湖南合作農場」 (先同上卷第1宗第250頁)，並經台中縣
    政府89年6月12日89府社行字第149958號函確認為該府所核
    發 (見同上卷第1宗第173頁)。
  2.次按依台中縣大里地政事務所審查（異動索引）所載，系爭
    土地業經備具相關證明文件，於89年7月21日以更名為原因
    ，經地政主管機關准予辦理所有權人由「湖南合作農場」更
    名為「保證責任臺中縣湖南合作農場」之登記。(見同上卷
    卷第1宗第202頁)，可見原告原名「湖南合作農場」，嗣經
    更名為「保證責任臺中縣湖南合作農場」，相關不動產登記
    業經一併更名。
  3.再依台中縣政府96年3月7日府社行字第0960055041號復本院
    函說明二、(四)：「92年5月19日霧峰鄉賴金陵、烏日鄉甲
    ○○申請認證之相關文件，依其所附資料顯已產生糾紛，為
    顧及當事人權益，並以審慎積極之態度至本府秘書室檔案課
    逐卷調閱資該場相關資料，惟因逾檔案保存期限，無稽可查
    。又至文書課逐卷調閱縣公報，才發覺本府公報61年秋字第
    9、10期業已公告命令解散該場。本府93年1月27日以府社行
    字0920348834號函檢送該公告命令解散合作社場名冊供參」
    （五）：「查依合作社法施行細則第3條規定『合作社之設
    立，以社員能實行合作之範圍為準，在同一能實行合作之範
    圍內，非有特殊情形，呈經主管機關核准，不得設立二以上
    同一業務之合作社』。另依臺灣省合作事業管理處58﹑11﹑
    13合一字第12600號函「同一區域內人民發起申請組織同性
    質合作社二單位以上時，其社名之第一、第二次序，應根據
    核准之先後抑以創立會及申請成立登記先後為序之疑義乙案
    ，應以核准籌組之先後次序定其審號」，惟所附該場資料並
    無上述解釋函所稱之相同名稱之社場應有之先後次序之審號
    。」 (見同上卷第1宗第239~240頁)，卷內並有上述載有系
    爭公告之台中縣政府公報61年秋字第9、10期 (見同上卷第1
    宗第280頁)及府社行字0920348834號函 (見同上卷第1宗第
    281頁)。是系爭公告命令解散之「合農字第24號」與成立登
    記證字號「中合農字第14號」之合作社場名，既均為「保證
    責任臺中縣湖南合作農場」，且無先後次序之審號，顯為同
    一法人，而系爭公告所載之「合農字第24號」顯屬誤載。
  4.綜上，系爭公告所載之「合農字第24號」既顯屬誤載，命令
    解散之「合農字第24號」合作社與成立登記證字號「中合農
    字第14號」之原告為同一法人，則被告抗辯系爭公告所命解
    散之合作社與原告顯非同一，即不可採。
  (二)系爭解散公告是否生效？
  1.按法律不溯及既往為適用法律之基本原則，縱行為後法律作
    有利於當事人之變更，除法律另有規定外，亦無從溯及適用
    於修正前之舊事實。
  2.被告抗辯系爭解散公告未送達原告之前任法定代理人劉水，
    劉水無不能送達之情事，台中縣政府竟不為送達而逕為公告
    命令解散，未依行政程序法第75條規定為之，且系爭公解散
    命令中對原告之字號有顯然之錯誤，該公告「命令解散」依
    最高行政法院54年判字第266號、53年判字第48號判例意旨
    ，自不生任何法律效力云云。惟查：行政程序法於88年2月3
    日公布，於90年1月1日施行，載有解散命令之系爭公告為61
    年登載於臺中縣政府公報61年秋字第9、10期 (見同上卷第1
    宗第280頁)，故該命令解散自無施行在後之行政程序法之適
    用。又前述命令解散公告載明「不另行文」，依當時命令解
    散公告得「不另行文」之法定程序所為，亦無對相對人或利
    害關係人行文送達之問題。被告所據為抗辯之最高行政法院
    54年判字第266號判例，業經最高行政法院91年8、9月份庭
    長法官聯席會議決議嗣後不再援用，並經司法院以91年12月
    4日（91）院台廳行一字第30699號函准予備查。另最高行政
    法院53年判字第48號判例，亦經最高行政法院91年10、11
    、12月份庭長法官聯席會議決議嗣後不再援用，並經司法院
    以91年12月13日（91）院台廳行一字第31707號函、91年12
    月23日（91）院台廳行一字第32470號函、92年1月3日（92
    ）院台廳行一字第00267號函准予備查。本院自不受上開二
    判例之拘束。而於行政程序法90年1月1日施行前，行政處分
    如有誤寫、誤算或其他類此之顯然錯誤者，參照民事訴訟法
    第232條第1項規定，處分機關自得隨時依申請或依職權更正
    之，該處分於更正前並非當然無效。況依現行行政程序法第
    101條第1項亦設有：行政處分如有誤寫、誤算或其他類此之
    顯然錯誤者，處分機關得隨時或依申請更正之規定。其立法
    理由亦載明：行政處分中所具有之有誤寫、誤算或其他類此
    之顯然錯誤依行政法學之通說，並不構成行政處分之瑕疵，
    且相對人亦不得對此錯誤主張信賴保護，行政機關自得隨時
    或依申請而為更正。是台中縣政府於系爭公告中關於農場字
    號，雖有誤寫，仍應認不影響其效力。
  3.綜上所陳，原告因久無業務，業經台中縣政府於61年7月18
    日以系爭公告解散，該公告業已生效，被告抗辯系爭公告不
    生效力，尚無可採。
  (三)原告是否已清算終結，其法人人格是否已消滅？
  1.按原告係依合作社法成立之法人，有關原告之成立、社員（
    即場員）之入社、出社、社員會議、解散及清算等自應依合
    作社法之規定。而合作社法第55條第1項第6款、第60條、第
    61條、第65條分別規定：合作社因解散之命令而解散；合作
    社之解散，其清算人除合作社章程別有規定或由社員大會另
    行選任外，以理事充任之；不能依前項之規定，選定清算人
    時，法院得因利害關係人之聲請選派清算人；清算人應於就
    任15日內，將姓名、住所或居所及就任日期，陳報該管主管
    機關備查；其由法院選任者，並應陳報法院備查。又清算人
    之職務如左：(1)了結現務。(2)收取債權，清算債務。(3)分派
    剩餘財產。清算人為執行前項職務，有代表合作社為一切行
    為之權；清算人於清算事務終了後，應於20日內，造具報告
    書，呈報主管機關，並分送各社員。清算人由法院選派者，
    並應呈報法院。即法人解散後，尚須經清算程序，了結其法
    律關係，在清算範圍內，視為尚未解散，即在清算完結前，
    法人之人格於清算之範圍內仍然存續，必待清算完結後，法
    人之人格始歸消滅 (最高法院81年度第2次民事庭會議關於
    公司人格之決議意旨可供參照）。再按「聲請之裁定，及抗
    告法院之裁定，僅依非訟事件程序，以審查…並無確定實體
    上法律關係存否之效力。」，最高法院57年度台抗字第76號
    著有判例，即此等裁定既無確認實體上法律關係之效力。本
    件原告雖前經訴外人劉枝銓向本院聲請選派清算人，經本院
    以89年度司字第128號裁定選任訴外人劉枝銓為清算人，嗣
    並經訴外人劉枝銓向本院呈報清算終結，本院准予備查，依
    前揭說明，本院所為選派清算人之裁定及清算完結准予備查
    ，均僅依非訟事件程序所進行，並無確定實體上法律關係存
    否之效力，故原告之法人格是否存續，仍須以經合法清算為
    前提，且必待該合法清算之程序完結，原告之法人格始能認
    為消滅。次按法院認為不得抗告之裁定不當時，得撤銷或
    變更之；又對於法院選派或解任公司清算人、檢查人之裁定
    ，不得聲明不服，非訟事件法第40條第1項、第175條第1項
    前段分別定有明文，此項規定於法院依合作社法第60條規定
    選派清算人時，應得類推適用。故法院所為選派合作社清算
    人之裁定，屬不得聲明不服之裁定，法院如認裁定不當時，
    自得依法撤銷或變更之，並無被撤銷之非訟事件仍在繫屬中
    之限制，合先敘明。
  2.按「合作社之解散，其清算人除合作社章程別有規定或由社
    員大會另行選任外，以理事充任之。」「不能依前項之規定
    ，選定清算人時，法院得因利害關係人之聲請選派清算人。
    」「清算人應於就任15日內，將姓名、住所或居所及就任日
    期，陳報該管主管機關備查；其由法院選任者，並應陳報法
    院備查。」，合作社法第60條第1、2、3項定有明文。另新
    社員加入合作社之程序，除合作社法第11條規定消極條件及
    第13條規定積極條件外，尚須依第14條第1項規定「合作社
    成立後，凡願入社者，應有社員二人以上之介紹，或直接以
    書面請求，依左列規定決定之：一、加入有限責任或保證責
    任合作社，應經理事會之同意，並報告社員大會。二、加入
    無限責任合作社，應由社務會提經社員大會出席社員四分之
    三以上之通過。」、第二項規定「新加入之社員，合作社應
    於許其加入後一個月內，向主管機關登記。」，完成入社程
    序並向主管機關登記後，始取得社員資格。且依內政部76
    年1月26日台內社字第474425號函、內政部75年12月15日台
    內社字第462713號函、臺灣省合作事業管理處56年3月9日合
    一字第1458號函等公函之解釋，合作社社員死亡，依合作法
    第26條第2款之規定為出社，其社股之繼承權應依民法繼承
    編為依據，社股之繼承權仍屬全體繼承人，應即予以退還其
    法定繼承人，其他社員非具有民法第1138條所規定應繼承之
    資格者，不得要求繼承，如死亡社員無法定繼承人時，應依
    民法第五編第二章第五節無人承認之繼承各條辦理。合作社
    社股之法定繼承人，得依照合作社章程之規定申請入社，至
    其繼承人繼承入社時，應依合作法令及該社章程規定辦理。
    其合於章程規定社員資格者，合作社不得藉詞拒絕。另依內
    政部94年1月25日內授中社字第0940720307號函解釋：合作
    社（場）於解散後，不得招收新人入社。
  3.經查：原告係由訴外人劉水、林攀淋、魏寶、楊金字、楊德
    旺、朱金順、何長毛藤、楊萬曆、賴金陵、林阿源等人出資
    成立，於47年7月31日開業，有49年4月26日臺中縣稅捐稽徵
    處中縣稽烏字第029號甲種營業登記證及臺中縣政府核發中
    縣合更字第91號變更登記證為證。(見本院第3116號卷第1宗
    第248～250頁)原告於50年7月改選理監事，選出理事主席為
    劉水，場長為朱金順，理事為魏寶、林阿源、洪火財、何長
    毛藤、林攀淋，監事主席為楊萬曆、監事為何連、李朝陽等
    人之事實，有台中縣政府89年6月12日89府社行字第149958
    號函確認為該府所核發 (見同上卷第1宗第173頁)。訴外人
    劉枝銓等29人均非原始之系爭農場之場員，有原告之場員名
    冊影本一份為證（見同上卷第1宗第259、260頁），該名冊
    係訴外人劉枝銓聲請清算時所提之文件，即訴外人劉枝銓及
    被告均承認該名冊上所載會員加入日期即入社時間，準此，
    訴外人劉枝銓等29人非原告之原始創社社員，係嗣後始加入
    之之社員，依上開規定，均應依新加入社員之入社程序，始
    能取得社員即系爭農場場員資格。則含被告在內之訴外人劉
    枝銓等29人，係在原告經中縣政府以系爭公告命令解散後始
    加入為社員，依前揭內政部94年1月25日內授中社字第09407
    20307號函釋，訴外人劉枝銓等29人於原告解散後已不得再
    加入成為新社員，故訴外人劉枝銓非原告之社員自堪認定。
    又訴外人劉枝銓之祖父劉水，係原告之原理事主席，劉水於
    89年4月3日死亡，其餘理事、監事除賴金陵（監事）外，均
    已死亡，則本件系爭農場已無理事得充任清算人，而劉水死
    後，其遺留之社股依繼承之法則除配偶外，應由其直系血親
    卑親屬最近者繼承之，劉水死後尚有子劉進堂等人為其最近
    直系血親卑親屬得繼承其利益，有訴外人劉枝銓所製之原告
    場員名冊附於本院95年度訴字第3116號卷第1宗第259至261
    頁可稽，則訴外人劉枝銓僅係劉水之孫，並非劉水之第一順
    位繼承人，又非系爭農場之場員，則訴外人劉枝銓以利害關
    係人之身分向本院聲請選派其為原告之清算人，自有未合。
    本院89年司字第128號裁定係屬不能抗告之裁定，本院嗣以
    訴外人劉枝銓不具利害關係人身分，以95年度聲字第1728
    號、96年度抗字第290號裁定撤銷選派訴外人劉枝銓為原告
    清算人之裁定，並駁回訴外人劉枝銓之聲請確定亦經本院依
    職權調閱上開案卷查核屬實，則本院撤銷原不當之裁定，並
    無受限於該非訟事件是否繫屬之問題，且屬合法。是以被告
    辯稱法院嗣後所為撤銷原裁定之裁定違法，即非可採。
  4.本院選任訴外人劉枝銓為原告清算人之裁定，業經本院嗣後
    依職權裁定撤銷，則訴外人劉枝銓所為之清算為不合法，且
    訴外人劉枝銓等29人並非原告之場員，而訴外人劉枝銓卻將
    出售原告所有土地之價款分配予含被告與訴外人劉枝銓等29
    人在內之非場員，及原告於台中縣政府尚有建築改良物自動
    拆除獎勵金108,405元尚未發放，而未予領取分配，有交通
    部公路總局第二區養護工程處92年5月8日及96年9月26日函
    在卷可稽，且為被告所不爭執（見台灣高等法院台中分院96
    年度上字第222號第2卷31至33頁、第2卷28頁），則原告仍
    有剩餘財產尚未分配完畢，未經將剩餘之財產移交予應得之
    人，尚難認原告之清算程序業已完結，自不因訴外人劉枝銓
    已向本院陳報清算完結，並經本院准予備查之非訟程序即認
    為原告業已清算完結，故本件原告既尚未清算完結，其法人
    格即應認尚未消滅。
  5.至被告另抗辯本院94年度訴字第1912號確定判決駁回賴金陵
    請求確認劉枝銓清算人法律關係不存在之訴，其既判力應受
    尊重云云。經查：本院94年度訴字第l9l2號確定判決固因認
    為不限於場員始得被選派為清算人，本院89年度司字第128
    號裁定，難認有何違法之處及認清算人業已向本院為清算終
    結之陳報，並經本院以92年度司字第128號清算完結事件准
    予備查在案，故駁回該事件原告之訴。惟該判決係將該事件
    原告起訴理由「被告劉枝銓非場員，亦非合作社法第60條規
    定之利害關係人，無聲請選派清算人之資格」，誤為「被告
    劉枝銓非場員不得被選派為清算人」，而就「被告劉枝銓非
    場員是否不得被選派為清算人」作判斷，並未就「劉枝銓是
    否為場員？非場員，是否非合作社法第60條規定之利害關係
    人，是否具聲請選派清算人之資格」及「原告之法人人格是
    否消滅」二情為本於辯論之結果為判斷，則本件原告之法人
    人格尚未消滅之認定即與本院94年度訴字第l9l2號之既判力
    無涉，被告此部分之辯解亦不可採。
  (四)訴外人劉枝銓以原告清算人身分，代理原告與被告所為系爭
    土地買賣之債權行為及所有權移轉之物權行為，其效力？
  1.按無代理權人以代理人之名義所為之法律行為，非經本人承
    認，對於本人不生效力。民法第170條第1項定有明文。而代
    表與代理固不相同，惟關於公司機關之代表行為，解釋上應
    類推適用關於代理之規定，故無代表權人代表公司所為之法
    律行為，若經公司承認，即對於公司發生效力，最高法院74
    年台上字第2014號判例可參。本件原告係依合作社法成立之
    法人，依同法第62條之規定，清算人有數人時，……對於第
    三人，各有代表合作社之權。因此清算人屬於清算程序中合
    作社之代表機關。依上開判例意旨，關於清算程序合作社之
    代表行為，應類推適用關於代理之規定，則非合法選任之清
    算人無權代表合作社與他人為法律行時，亦得類推適用民法
    第107條之規定。
  2.本件原告業經台中縣政府以系爭公告命令解散，須進行清算
    程序。而訴外人劉枝銓非原告之場員，亦不具備利害關係人
    之身分，不得聲請法院選派其為原告之清算人，本院依其聲
    請所為89年度司字第l28號裁定，嗣經本院以95年度聲字第1
    728號裁定、96年抗字第290號裁定撤銷確定，已如前述，則
    訴外人劉枝銓並不具原告合法清算人之資格，其代表原告與
    被告就系爭土地成立買賣契約之債權行為與移轉所有權之物
    權行為，均屬無權代表之行為，且原告不予承認，依前揭說
    明，類推適用民法第170條第1項規定之結果，上開債權行為
    與移轉所有權之物權行為對原告均不生效力，系爭土地之所
    有權仍應認屬原告所有。
  3.被告雖抗辯原告已於本案前審 (95年度訴字第3116號)中簡
    化爭點時，業已不爭執「劉枝銓經本院以89年度司字第128
    號民事裁定選派訴外人劉枝銓為清算人後，即代理原告於90
    年2月26日與被告簽訂系爭土地買賣契約，將系爭土地出售
    予被告，並於90年3月21日完成所有權移轉登記，其買賣價
    金約定為9,260,000元，實付6,260,00 0元，另尾款3,000,0
    00元於不能交付房屋時，充違約金。」之事實，可見原告已
    承認訴外人劉枝銓代表原告與被告所為法律行為。然上開爭
    點整理程序中，原告不爭執者係訴外人劉枝銓與被告間所為
    法律行為之客觀事實性描述，並非原告承認訴外人劉枝銓代
    表原告與被告所為本件買賣及移轉所有權之法律行為。又被
    告再辯稱如本院認為系爭土地買賣及移轉所有權之法律行無
    效，被告主張同時履行抗辯，原告應將買賣價金626萬元返
    還部分，原告並不承認訴外人劉枝銓無權代表原告就系爭土
    地所為之債權及物權之法律行為，自包含不承認訴外人劉枝
    銓所為受領系爭土地買賣價金之行為，訴外人劉枝銓取得被
    告所支付之價金後，亦未分配給原告之場員及場員之繼承人
    全體，無從認為原告取得系爭土地之買賣價金，原告自不負
    返還買賣價金626萬元之義務，況被告所為同時履行之抗辯
    亦欠缺「存在具對價關係之兩個義務」之前提，其抗辯自無
    理由。
  4.被告又辯稱本件被告與訴外人劉枝銓為系爭法律行為時，訴
    外人劉枝銓係經法院裁定選任之清算人，縱屬無權代表，原
    告亦應負民法第169條表見代理之本人責任。經查：按由自
    己之行為表示以代理權授與他人，或知他人表示為其代理人
    而不為反對之表示者，對於第三人應負授權人之責任。但第
    三人明知其無代理權或可得而知者，不在此限。民法第169
    條固定有明文。惟民法第169條關於由自己之行為表示以代
    理權授與他人者，對於第三人應負授權人之責任之規定，原
    以本人有使第三人信為以代理權授與他人之行為，為保護代
    理交易之安全起見，有使本人負相當責任之必要而設，故本
    人就他人以其名義與第三人所為之代理行為，應負授權人之
    責任者，須以他人所為之代理行為，係在其曾經表示授與他
    人代理權之範圍內為其前提要件；由自己之行為表示以代理
    權授與他人者，對於第三人應負授權人之責任，必須本人有
    表見之事實，足使第三人信該他人有代理權之情形存在。最
    高法院40年台上字第1281號、60年台上字第2130號判例均可
    參照。故於無權代理而第三人主張本人應負表見代理責任之
    情形，必以本人有為足以使第三人相信有表理權存在之表見
    行為，始有使本人負授權人責任之必要。本件訴外人劉枝銓
    之所以自命為原告之清算人，乃因其提供不實之資料，使本
    院以89年度司字第128號民事裁定選派其為原告清算人，並
    非原告曾為任何足使第三人相信劉枝銓為其代表人之表見行
    為，已與民法第169條規定不合。況民法第169條關於表見代
    理之規定，惟意定代理始有適用，若代表或法定代理則無適
    用該規定餘地，最高法院79年台上字第2012號判例亦著有明
    文。本件訴外人劉枝銓係無權代表原告與被告就系爭土地為
    買賣及移轉所有權之法律行為，該無權代表之行為，依最高
    法院判例之意見並無民法第169條規定之適用。是被告抗辯
    本件有表見代理規定之適用並不可採。
  (五)原告所提第三人異議之訴，是否有訴之利益？
  1.按第三人就執行標的物有足以排除強制執行之權利者，得於
    強制執行程序終結前，向執行法院對債權人提起異議之訴，
    強制執行法第15條前段亦有明文規定。此所謂就執行標的物
    有足以排除強制執行之權利者，係指對於執行標的物有所有
    權、典權、留置權、質權存在情形之一者而言（最高法院44
    年台上字第721號判例參照）。第三人異議之訴之性質，學
    說上大致上有形成訴訟說、確認訴訟說、給付訴訟說、救濟
    訴訟說、命令訴訟說，以形成訴訟說為通說。提起第三人異
    議之訴，乃以提起異議之訴之人，是否有強制執行法第15條
    之異議權為訴訟標的。而異議權之有無，則指第三人就執行
    標的物有一定之權利，因強制執行行為受侵害，而第三人在
    法律上並無忍受侵害之理由，於第三人主張之權利為所有權
    之情形時，必因對於執行標的物之執行行為將使第三人之所
    有權消滅或發生變動，故第三人因保護自己之權利，得請求
    法院判決撤銷加諸於執行標的物之執行行為，若第三人雖有
    權利，但並不因對執行標的物之強制執行行為而使其權利消
    滅或變動時，則應認為第三人之異議權不存在，其提起第三
    人異議之訴即無理由。
  2.次按執行名義係命債務人交出不動產而不交出者，執行法院
    得解除債務人之占有，使歸債權人占有，強制執行法第124
    條第1項前段定有明文。本院95年度執字第41654號執行事件
    ，被告所提執行名義係以訴外人林秀元、林晉莊、林晉榮、
    林晉宏、林晉源應將占用系爭土地之建物及地上物拆除，並
    將系爭土地交予執行債權人即被告，即其執行名義關於交還
    土地部分，係命債務人交出不動產，依前述強制執行法有關
    物之交付請求權之執行程序，乃由執行法院解除債務人之占
    有後，使歸債權人占有。原告雖以其就系爭土地有所有權得
    以排除強制執行，惟依前述本院就系爭土地得為之執行方法
    ，僅改變系爭土地之占有現況，並不使原告就系爭土地之所
    有權因而歸於消滅或發生變動，原告之權利既不因對執行標
    的物之執行行為而受影響，其異議權並不存在，就實際上所
    有權與占有之歸屬，乃原告與執行債權人即被告間之另一紛
    爭，原告應另以獨立之訴訟請求執行債權人即被告返還占有
    ，非得以本件第三人異議之訴爭執之，則原告提起本件第三
    人異議之訴，即屬無據，不應准許。
五、綜上所述，訴外人劉枝銓非原告之合法清算人，且原告之清
    算程序尚未終結，在清算之範圍內，原告之法人格仍為存續
    ，且訴外人劉枝銓代表原告與被告間就系爭土地所為之買賣
    之債權行為與移轉系爭土地所有權之物權行為，因屬無權代
    表之行為，且無民法表現代理規定之適用，原告既不予承認
    上開無權代表之行為，則該債權行為與物權行為對原告均不
    生效力，原告仍保有系爭土地之所有權。是原告依無權代表
    類推適用無權代理之規定及所有權之法律關係，請求被告塗
    銷就系爭土地以買賣為原因所為之所有權移轉登記，為有理
    由，應予准許。原告其餘請求則屬無據，應予駁回。
六、本件判決之基礎已臻明確，兩造其餘之攻擊、防禦方法及舉
    證，均與判決之結果無影響，爰不一一論述，附此敘明。
七、訴訟費用負擔之依據：民事訴訟法第79條。
中    華    民    國    97    年    9     月    3     日
                  民事第一庭    法  官  陳文爵
正本係照原本作成。
如對本判決上訴，須於判決送達後20日內向本院提出上訴狀。
中    華    民    國    97    年    9     月    3     日
                                書記官  劉易柔


司法院資訊處製作；財團法人民間司法改革基金會備份。
